【裁判字號】    95,交訴,51
【裁判日期】    950929
【裁判案由】    過失致死等
【裁判全文】
臺灣嘉義地方法院刑事判決              95年度交訴字第51號
公  訴  人  臺灣嘉義地方法院檢察署檢察官
被      告  庚○○
上列被告因過失致死案件，經檢察官提起公訴（九十五年度偵字
第三八六三號、九十五年度偵字第四一○二號），被告於準備程
序中就被訴事實為有罪之陳述，經本院合議庭裁定由受命法官獨
任進行簡式審判程序，判決如下：
    主  文
庚○○因過失致人於死，處有期徒刑捌月；又駕駛動力交通工具
肇事，致人死亡而逃逸，累犯，處有期徒刑拾月。應執行有期徒
刑壹年伍月。
    事  實
一、庚○○前因偽造文書案件，經本院於民國九十年十二月二十
    七日以九十年度訴字第六○○號判決判處有期徒刑七月確定
    ，復因業務過失傷害案件，經臺灣高等法院於九十年二月二
    十七日以九十年度上易字第八七號判決判處有期徒刑七月確
    定，上開二罪經本院於九十一年三月七日以九十一年度聲字
    第一七二號定應執行刑為有期徒刑一年確定，甫於九十一年
    十月二十八日執行完畢。其未領有自用小客車之駕駛執照，
    仍於九十五年五月二十日晚上，駕駛車牌號碼ＤＨ—二八三
    七號自用小客車欲返家，並沿嘉義縣縣道嘉五六線公路由南
    向北方向行駛，於同日晚上八時三十分許，行經嘉義縣太保
    市過溝里瓦厝三六號前，應注意車前狀況，並隨時採取必要
    之安全措施，且當時天候晴，夜間有照明，路面乾燥、無缺
    陷、無障礙物，視距良好，按當時情形並無不能注意之情事
    ，竟未注意車前狀況小心駕駛，貿然向前行駛，致所駕駛自
    用小客車右前側，撞及穿越劃有分向限制線之嘉五六線公路
    路段正行走於快車道之行人王莊銀，王莊銀身體因而飛彈至
    庚○○駕駛之自用小客車，並撞擊該車右前擋風玻璃後滾落
    地面，受有顱骨骨折、雙側血胸、腹腔出血、左小腿及右肱
    骨開放性骨折、創傷性休克等傷害。詎庚○○於肇事後，明
    知車輛駕駛人駕駛車輛致人受傷或死亡，應即採取救護或其
    他必要措施，惟見王莊銀倒地受傷，為逃避肇事責任，竟未
    查看王莊銀傷勢或為任何救護措施，旋即駕駛上開自用小客
    車逃離現場。而王莊銀經送往財團法人長庚紀念醫院嘉義分
    院急救後，仍因頭部外傷、顱骨骨折，延至同日晚上十一時
    三十分許不治死亡。嗣經警依庚○○車輛因撞擊而掉落地上
    之右前車頭小角燈碎片及調閱路口監視器後，於九十五年五
    月二十三日晚上七時三十分許，在嘉義縣新港鄉安和村番婆
    一一一之九號循線查獲。
二、案經王莊銀之子丙○○訴由嘉義縣警察局水上分局報告臺灣
    嘉義地方法院檢察署檢察官相驗後自動檢舉偵查起訴及王莊
    銀之配偶丁○○、王莊銀之子甲○○、乙○○、戊○○、己
    ○○訴由臺灣嘉義地方法院檢察署檢察官偵查起訴。
    理  由
一、本件係經被告庚○○於準備程序當庭表示認罪，而經本院裁
    定以簡式審判程序加以審理，則依據刑事訴訟法第二百七十
    三條之二、同法第一百五十九條第二項之規定，不適用傳聞
    法則有關限制證據能力之相關規定，合先敘明。
二、上開事實，業據被告庚○○於本院坦承不諱，參以：
  (一)告訴人丙○○於警詢（見警卷第七、八頁）、偵查（見相驗
    卷第一八頁）指訴明確，復有道路交通事故現場圖（見警卷
    第一一頁）、道路交通事故調查報告表(一)(二)（見警卷第一二
    、一三頁）、現場照片（見警卷第一五至二四頁）附卷可稽
    。而被害人王莊銀因本件車禍受有顱骨骨折、雙側血胸、腹
    腔出血、左小腿及右肱骨開放性骨折、創傷性休克等傷害，
    經送醫急救後，仍因頭部外傷、顱骨骨折，延至同日晚上十
    一時三十分許不治死亡等情，亦經臺灣嘉義地方法院檢察署
    檢察官督同檢驗員相驗屬實，製有相驗筆錄（見相驗卷第一
    六頁）、驗斷書（見相驗卷第二一至二七頁）及相驗屍體證
    明書（見相驗卷第一七頁）在卷足憑，並有財團法人長庚紀
    念醫院嘉義分院出具被害人受有上開傷害之診斷證明書（見
    相驗卷第二八頁）在卷可參。
  (二)按汽車行駛時，駕駛人應注意車前狀況，並隨時採取必要之
    安全措施，交通安全規則第九十四條第三項定有明文。被告
    駕車行經該處自應注意上開規定，依前揭道路交通事故調查
    報告表(一)之記載，肇事當時天候晴、夜間有照明，路面乾燥
    、無缺陷、無障礙物，視距良好，於客觀上顯無不能注意之
    情事。詎被告竟疏於注意，即貿然前行，因而肇事，致使被
    害人王莊銀因突遭撞擊而受有如事實欄所述之傷害，雖經送
    醫急救，仍因頭部外傷、顱骨骨折，不治死亡，被告對於本
    件車禍之發生，確有過失。至被害人遭撞擊位置，訊據被告
    於本院供承：當時是在內側車道靠中間位置，駕駛車輛因對
    向車道有車輛閃遠光燈，致其視線模糊不清，方向盤因而向
    右動一下，車子往右偏後，又往前開一、兩公尺，就聽到碰
    撞聲，應該是在快車道上撞及被害人等語（見本院卷第四五
    、五四頁），參酌卷附道路交通事故現場圖及現場照片所示
    ，被害人係由對向車道欲橫向穿越馬路，其拖鞋遺留在快車
    道內，衡情被害人當時既係腳著拖鞋，其身體猝遭外力撞擊
    後，拖鞋當會立即離腳，故被告所稱係在快車道上撞及被害
    人，應可採信。雖被害人之血跡及被告所駕車輛角燈碎片均
    遺留在機車優先道上，惟被告係駕車右偏在快車道上撞及被
    害人，被害人遭猛力撞擊後，即飛彈至被告駕駛之自用小客
    車，並撞擊該車右前擋風玻璃後滾落地面，被告所駕車輛角
    燈碎片亦可能隨之掉落，則被害人之血跡及被告所駕車輛角
    燈碎片均遺留在機車優先道上，亦合於常情。況本件經送臺
    灣省嘉雲區車輛行車事故鑑定委員會鑑定結果，亦認：被告
    駕駛自用小客車，夜間未注意車前狀況，撞及行人，為肇事
    次因，被害人夜間於劃有分向限制線路段，穿越道路未注意
    右側來車，為肇事主因，有臺灣省嘉雲區車輛行車事故鑑定
    委員會九十五年八月二十四日嘉雲鑑九五○五○三字第○九
    五五八○三二○七號函在卷可參（見本院卷第三四、三五頁
    ）。又被害人因本件車禍而死亡，被告之過失行為，與被害
    人之死亡結果間，顯具有相當因果關係，被告自應負致人於
    死罪責。雖被害人亦有於劃有分向限制線路段，穿越道路未
    注意右側來車之過失，仍無法解免被告過失之責。
  (三)又按刑法第一百八十五條之四之肇事逃逸罪，以駕駛動力交
    通工具肇事，有致人死傷而逃逸之事實，為其構成要件，其
    立法意旨，係為維護交通安全，加強救護，減少被害人之死
    傷，促使駕駛人於肇事後，能對被害人及時救護。由於道路
    交通事故之發生，常非於己之鄰親家里，時有告救不能情事
    ，乃科以肇事者須採取救護或其他必要措施，以防因就醫延
    誤致生無謂傷亡。且刑法第一百八十五條之四具有遺棄罪之
    性質，乃參照刑法第二百九十四條第一項之刑度增設，該條
    之救護義務不以汽車駕駛人因故意或過失肇事致人傷亡為必
    要，只要其為該交通事故之現場當事人，則對事故現場之傷
    亡人員皆有救護之義務，此即為本條與第二百九十四條第一
    項之區別所在。因此，本條所欲規範者乃當事人置交通事故
    發生（不論其有無故意或過失）致人受傷於不顧而逃逸行為
    ，即成立本罪。查本件車禍發生之撞擊點乃被告駕駛之自用
    小客車右前側，且被告所駕自用小客車右前方擋風玻璃更因
    重物撞擊而裂損，有該車之車損照片可參（見警卷第一八至
    二四頁），足見當時撞擊力道不輕，則在如此力量之撞擊下
    ，一般人客觀上當可預見被害人可能因此受有傷害或死亡。
    被告亦自承車禍當時有聽到玻璃碰一聲很大聲等語（見偵查
    卷第一六頁），足見被告就其駕駛之自用小客車撞及被害人
    王莊銀而肇事，並發生受傷甚至死亡之情形，有所認識。而
    被害人當時確因遭被告所撞擊致受有如事實欄所述之傷害，
    已如前述。則無論車禍責任歸屬，現場有無其他人可對被害
    人提供必要救護，被告均應依前開規定處理，惟其竟逕行離
    去，非但未協助救護送醫、報警或將其姓名、車號、聯絡方
    式及住址留予任何人，即逕行離去，其肇事逃逸之主觀心態
    及客觀犯行至為明確。
  (四)綜上所述，本件被告上開過失致死及肇事逃逸之犯行均臻明
    確，應依法論科。
三、被告行為後，刑法於九十四年二月二日修正公布，並於九十
    五年七月一日施行，有關本件情形：
  (一)刑法第二百七十六條第一項之罪之法定本刑中關於罰金刑最
    低額部分，依修正後刑法第三十三條第五款規定為「新臺幣
    一千元以上，以百元計算之」，較舊法所定罰金最低額為「
    銀元一元以上」為重，依刑法第二條第一項規定，以修正前
    之規定為有利於被告。
  (二)刑法第五十一條數罪併罰之規定，其中第五款：「宣告多數
    有期徒刑者，於各刑中之最長期以上，各刑合併之刑期以下
    ，定其刑期。但不得逾二十年」，修正為：「宣告多數有期
    徒刑者，於各刑中之最長期以上，各刑合併之刑期以下，定
    其刑期。但不得逾三十年」，比較結果，修正前之規定有利
    於被告。
  (三)綜其全部罪刑之結果而為比較後，以上均應適用行為時之規
    定。
四、刑法第二百七十六條第一項之罪之法定本刑中關於罰金之規
    定，依九十五年六月十四日增訂公布之刑法施行法第一條之
    一：「中華民國九十四年一月七日刑法修正施行後，刑法分
    則編所定罰金之貨幣單位為新臺幣」「九十四年一月七日刑
    法修正時，刑法分則編未修正之條文定有罰金者，自九十四
    年一月七日刑法修正施行後，就其所定數額提高為三十倍。
    但七十二年六月二十六日至九十四年一月七日新增或修正之
    條文，就其所定數額提高為三倍」，由原先以銀元計算，並
    依罰金罰鍰提高標準條例第一條前段提高十倍之規定，修正
    為依新臺幣計算並提高為三十倍。參酌刑法施行法第一條之
    一之立法說明，該條文第二項係「考量新修正之刑法施行後
    ，不再適用『現行法規所定貨幣單位折算新臺幣條例』，為
    使罰金數額趨於一致，避免衍生新舊法比較適用問題，以緩
    和實務適用法律之衝擊之前提下，規定第二項如上」，顯見
    刑法施行法第一條之一第二項增訂後，自無再與「現行法規
    所定貨幣單位折算新臺幣條例」、「罰金罰鍰提高標準條例
    」比較新舊法適用有關刑法分則編未修正之條文定有罰金者
    之必要，附此敘明。
五、核被告所為，係犯刑法第二百七十六條第一項過失致人於死
    罪及同法第一百八十五條之四駕駛動力交通工具肇事致人死
    亡逃逸罪。而被告肇事後逃逸，係在其過失行為發生後為規
    避責任所另行起意之行為，所犯上開二罪，犯意各別，犯罪
    構成要件不同，應予分論併罰之。被告前因偽造文書案件，
    經本院於九十年十二月二十七日以九十年度訴字第六○○號
    判決判處有期徒刑七月確定，復因業務過失傷害案件，經臺
    灣高等法院於九十年二月二十七日以九十年度上易字第八七
    號判決判處有期徒刑七月確定，上開二罪經本院於九十一年
    三月七日以九十一年度聲字第一七二號定應執行刑為有期徒
    刑一年確定，甫於九十一年十月二十八日執行完畢，有臺灣
    高等法院被告前案紀錄表附卷可按，其於刑之執行完畢後五
    年以內「故意再犯」有期徒刑以上之刑之刑法第一百八十五
    條之四之罪，依修正後刑法第四十七條第一項規定，為累犯
    ，就此罪部分應依法加重其刑，但被告於刑之執行完畢後五
    年以內「過失再犯」有期徒刑以上之刑之刑法第二百八十四
    條第一項前段之過失傷害罪部分，依修正後刑法第四十七條
    第一項規定，不構成累犯，併此說明。按汽車駕駛人，無駕
    駛執照駕車，酒醉駕車，吸食毒品或迷幻藥駕車，行駛人行
    道或行經行人穿越道不依規定讓行人優先通行，因而致人受
    傷或死亡，依法應負刑事責任者，加重其刑至二分之一；汽
    車駕駛人，在快車道依規定駕車行駛，因行人或慢車不依規
    定，擅自進入快車道，而致人受傷或死亡，依法應負刑事責
    任者，減輕其刑，道路交通管理處罰條例第八十六條，固定
    有明文。惟上開應依法加重或減輕其刑至二分之一之規定，
    法條既明定汽車駕駛人於一定違規之情形（如無駕駛執照駕
    車，酒醉駕車）駕駛汽車致人傷亡，依法應負刑事責任時，
    始有適用，換言之，係肇事者在一定之違規情形下依法應負
    過失致人於死或過失傷害之刑事責任時，始有適用。而刑法
    第一百八十五條之四，駕駛動力交通工具肇事，致人死傷而
    逃逸者之罪，其立法意旨係對一般動力交通工具駕駛人肇事
    致人死傷而逃逸之處罰，旨在懲罰肇事逃逸，自無上開道路
    交通處罰條例第八十六條之適用，被告未領有自用小客車之
    駕駛執照，業據其供明在卷（見本院卷第四五頁），是本件
    肇事時，被告係屬無照駕駛，就所犯過失致人於死部分，併
    依道路交通管理處罰條例第八十六條第一項之規定，加重其
    刑。被告係行駛於嘉五六線公路內側快車道，有道路交通事
    故調查報告表(一)、道路交通事故現場圖在卷可參，且本案被
    害人王莊銀死亡係因其於劃設有分向限制線路段，穿越道路
    不當所致，就所犯過失致人於死部分，應依道路交通管理處
    罰條例第八十六條第二項規定減輕其刑，並依法先加後減之
    。爰審酌被告係高中肄業之智識程度，其就本次車禍之過失
    程度，被害人因車禍死亡之結果，於肇事後不下車救助被害
    人並報警處理，反駕車離去，致被害人不治死亡，輕忽人命
    ，對交通安全所生危害非輕，犯後坦承犯行，惟迄未與被害
    人家屬達成民事上和解等一切情狀，分別量處如主文所示之
    刑，並定其應執行刑。
據上論斷，應依刑事訴訟法第二百七十三條之一第一項、第二百
九十九條第一項前段，刑法第二條第一項前段、第二百七十六條
第一項、第一百八十五條之四、第四十七條第一項、第五十一條
第五款（修正前）、第三十三條第五款（修正前），刑法施行法
第一條之一第一項、第二項前段，道路交通管理處罰條例第八十
六條第一項、第二項，判決如主文。
本案經檢察官陳志川到庭執行職務。
中    華    民    國  九十五  年    九    月  二十九  日
                    交通法庭    法  官  鄭雅文
以上正本證明與原本無異。
如不服本判決，應於判決送達後十日內，向本院提出上訴狀。
中    華    民    國  九十五  年    九    月  二十九  日
                                書記官  鄭翔元
附錄論罪科刑法條：
刑法第二百七十六條第一項
因過失致人於死者，處二年以下有期徒刑、拘役或二千元以下罰
金。
刑法第一百八十五條之四
駕駛動力交通工具肇事，致人死傷而逃逸者，處六月以上五年以
下有期徒刑。


司法院資訊處製作；財團法人民間司法改革基金會備份。
